最高法院刑事判決　　　　　　　　　　　　　　　九十一年度台上字第七二二一號
　　上　訴　人　甲○○
右上訴人因常業重利案件，不服台灣高等法院中華民國九十一年九月十三日第二審更
審判決（九十一年度上更(二)字第四一號，起訴案號：台灣台北地方法院檢察署八十
五年度偵字第四一五五號），提起上訴，本院判決如左：
    主  文
上訴駁回。
    理  由
按刑事訴訟法第三百七十七條規定：上訴於第三審法院，非以判決違背法令為理由，
不得為之。是提起第三審上訴，應以原判決違背法令為理由，係屬法定要件。如果上
訴理由狀並未依據卷內訴訟資料，具體指摘原判決不適用何種法則或如何適用不當，
或所指摘原判決違法情事，顯與法律規定得為第三審上訴理由之違法情形，不相適合
時，均應認其上訴為違背法律上之程式，予以駁回。本件原判決撤銷第一審之不當判
決，改判仍論處上訴人甲○○乘他人急迫貸以金錢，而取得與原本顯不相當之重利為
常業罪刑。已詳敘上訴人自民國八十四年四月間起，在台北市○○○路○段二０三號
十一樓之四經營地下錢莊，並在中國時報或聯合報刊登「銀行高貸、聯絡電話（０二
）0000000」之廣告，以廣招徠。以新台幣（下同）每一萬元，收取日息一百
二十元至二百二十五元不等之重利（相當於月息三十六分至六十七點五分），要求借
款者提供身分證影本及開立票據以供擔保，乘他人急迫貸以金錢，而取得與原本顯不
相當之重利。先後貸款予張瑞珍四百多萬元、許慧莉一百七十五萬元、莊鄭美汝一百
四十萬元，共向許慧莉收取重利三十八萬零六百八十元，向鄭美汝收取重利一百九十
萬元，而張瑞珍則尚欠其利息九百多萬元，恃以維生，並以之為常業，迄八十五年二
月七日始為法務部調查局台北市調查處（下稱調查處）查獲等情。係綜核上訴人之部
分自白，被害人張瑞珍、許慧莉、莊添丁之指訴，借款人身分證影本，借款支票，本
金，利息記載資料、帳冊、款單、郵政劃撥儲金存款收據暨監聽錄音帶、譯文等卷
內資料為其所憑之證據及認定之理由。而以上訴人所辯：僅小額借款予張瑞珍，並貸
款三次予許慧莉，均未收取高利，而伊與莊鄭美汝係合夥生意，非為借貸關係，伊有
正當職業，非以重利為常業云云，為卸責飾詞，無足採信，亦於理由內逐一指駁及說
明。所為論斷，俱有卷內證據資料足憑，從形式上觀察，原判決並無違背法令之情形
存在。查刑法第三百四十四條普通重利罪固以乘特定人急迫、輕率或無經驗貸以金錢
或其他物品，而取得與原本顯不相當之重利為要件；惟若明知社會上有因急迫而舉債
濟急，預定苛刻條件，一俟他人告貸，藉以博取重利，為生活之資，以此為生活之事
業者，即係對於一般人具有犯罪之概括故意，應成立同法第三百四十五條之常業重利
罪。又刑法上所謂常業犯，指反覆以同種類行為為目的之職業性犯罪而言，亦即恃犯
罪以維生，縱令同時兼操其他職業，仍無礙其為常業犯之成立。本件司法警察機關查
獲借款人雖僅有張瑞珍、許慧莉及莊鄭美汝三人，但上訴人既以登報方式招攬借款人
，並要求借款者提供身分證影本及開立票據以供擔保，其借款月息高達三十六分、五
十四分或六十七點五分，顯係預定苛刻條件，乘他人急迫貸以金錢，藉以博取重利，
為生活之資無疑。上訴人雖在先鵬實業有限公司兼職，但既以經營地下錢莊謀取重利
為生活之事業，原判決以常業重利罪問擬，自屬正當合法。又被害人、證人之陳述有
部分前後不符，或相互間有所歧異時，究竟何者為可採，法院仍得本其自由心證予以
斟酌，非謂一有不符或矛盾，即應認其全部均為不可採信，若其基本事實之陳述，果
與真實性無礙時，仍非不得予以採信。被害人張瑞珍、許慧莉及證人莊添丁之證詞雖
有部分前後不符，然其基本事實之陳述，與真實性無礙，原審本其自由心證予以採擇
，仍無違法可言；至命證人與被告對質與否，審理事實之法院，本有自由裁酌之權，
均非當事人所得強求。查被害人張瑞珍、許慧莉及證人莊添丁已分別在調查處及第一
審審理中到庭證述綦詳，原審雖傳喚二次無著，然事證既已明確，縱未命與上訴人對
質，亦無應於審判期日調查之證據而未予調查之違法可言。另放款金額之多寡，並非
常業重利罪犯罪事實之構成要素，原判決關於上訴人放款之金額，依卷證資料之記載
認定上訴人先後貸款予張瑞珍四百多萬元、許慧莉一百七十五萬元、莊鄭美汝一百四
十萬元，已達於可得確定之程度。縱上訴人對放款金額之多寡有所爭執，仍無礙於其
常業重利罪之成立。再卷宗內之筆錄及其他文書可為證據者，應向被告宣讀或告以要
旨。原審於審判期日已提示被害人及證人之證詞，借款人身分證影本、借款支票、及
本金、利息記載資料、帳冊、款單、郵政劃撥儲金存款收據暨監聽錄音帶及譯文等
卷證資料予上訴人辯明之機會（見原審卷第七六至八○頁），顯已踐履調查證據之程
序，自無違法之處。上訴意旨置原判決上開明確論斷於不顧，對原審取捨證據及證據
證明力判斷之審判職權行使，任憑己見，再事爭執，漫指原判決違法。然其所指摘者
均為單純事實上之爭辯，要非適法之第三審上訴理由。是上訴意旨所指摘原判決違法
情事，顯與法律規定得為第三審上訴理由之違法情形，不相適合。揆諸首開說明，其
上訴為違背法律上之程式，應予駁回。
據上論結，應依刑事訴訟法第三百九十五條前段，判決如主文。
中      華      民      國    九十一    年     十二     月     十九     日
                              最高法院刑事第四庭
                                  審判長法官  紀  俊  乾
                                        法官  黃  正  興
                                        法官  劉  介  民
                                        法官  陳  東  誥
                                        法官  林  開  任
      右正本證明與原本無異
                                              書  記  官
中      華      民      國    九十一    年     十二     月    二十三    日
